【裁判字號】    97,上訴,1966
【裁判日期】    970710
【裁判案由】    違反槍砲彈藥刀械管制條例
【裁判全文】
臺灣高等法院刑事判決                97年度上訴字第1966號
上  訴  人  臺灣桃園地方法院檢察署檢察官
被      告  甲○○
選任辯護人  邱鎮北律師
            范坤棠律師
上列上訴人因被告違反槍砲彈藥刀械管制條例案件，不服臺灣桃
園地方法院96年度訴字第1807號，中華民國97年3 月25日第一審
判決（起訴案號：臺灣桃園地方法院檢察署96年度偵字第19050
號），提起上訴，本院判決如下：
    主  文
上訴駁回。
    理  由
一、本案經本院審理結果，認第一審諭知被告甲○○無罪，其認
    事用法，核無不當，應予維持，並引用原審判決書所記載之
    理由（如附件）。
二、檢察官上訴意旨略以：依證人即本案槍枝鑑定人鄧曉鳳於原
    審陳述，其係依循往例選適合扣案槍枝填充之彈殼，再裝填
    火藥、金屬彈頭後予以試射，並無超負荷裝填子彈、火藥之
    情。且槍砲彈藥刀械管制條例所稱之槍砲，指凡具有適於發
    射金屬或子彈之正常結構與功能，而對人體具有殺傷力者，
    均屬之；至於該槍砲是否具有可反覆使用之特性，則非所問
    。本案扣案槍枝雖經試射解體而不堪再用，因該槍枝依正常
    結構下裝填子彈試射，且測得發射彈丸單位面積動能149 焦
    耳/平方公分，自具殺傷力。原判決諭知被告無罪，顯屬違
    誤云云。
三、然查，扣案槍枝係仿雙管霰彈槍製造之槍枝，結構上可供擊
    發適用子彈，亦可充當氣體動力式槍枝使用，且該槍槍管為
    塑膠材質，彈室端大、槍管內徑小，只能發射小口徑之彈丸
    ，屬較罕見結構之槍枝，雖本局承辦人員以謹慎、科學之態
    度並輔以本局實務經驗研判該槍「可能適用」之火藥量進行
    子彈組裝、試射，惟仍因該槍枝槍管為塑膠材質、槍枝品質
    不穩定，導致膛炸。且因已試射損壞，若裝填適用火藥於子
    彈內進行試射是否不會造成槍枝損壞，而仍可測得其發射彈
    丸面積動能超過20焦耳/平方公分，本局已無法再進行試射
    驗證等情，有內政部警政署刑事警察局97年6月24日刑鑑字
    第0970079791號函在卷為憑。衡諸一般槍枝無論槍管為金屬
    或塑膠材質，在裝填「適量」火藥於子彈內擊發時，應不至
    於產生膛炸之現象，此為本院承辦相關槍砲案件職務上所已
    知。且扣案槍枝之槍柄、握把為木式鐵質，但槍管卻為較輕
    薄、脆弱之塑膠材料，彈室端較大，槍管較小，槍管已碎裂
    多塊，亦經本院勘驗屬實，堪信鑑定單位係以超負荷火藥裝
    填於子彈內進行槍枝試射，方測得足以穿入人體皮肉層之動
    能數據，此種以超負荷火藥裝填子彈所進行之鑑定，不足據
    為認定扣案槍枝於裝填「適用子彈」時具有殺傷力之憑據。
    且因扣案槍枝已膛炸損壞，亦無法再送鑑定判定是否據殺傷
    力，從而，無論扣案槍枝是否具反覆使用之特性，結構上是
    否可供擊發適用子彈，依卷內相關證據資料既無法證明扣案
    槍枝在「適量」火藥填裝於子彈內，並於正常使用狀態下，
    可擊發子彈並足以穿透人體皮肉層，而認定具有殺傷力，即
    難認定被告所為該當於槍砲彈藥刀械管制條例第8條第4項之
    罪。
四、綜上，檢察官所舉之證據，尚不足以證明被告確實持有可發
    射金屬或子彈具有殺傷力之槍枝犯行。檢察官以試射子彈係
    正常火藥量，且具殺傷力槍枝無須具反覆使用性為由提起上
    訴。然扣案槍枝既因試射造成膛炸，且無法再行鑑定證明在
    正常狀態下可擊發子彈或金屬，並穿透人體皮肉層，自不能
    臆測其具有殺傷力。檢察官仍執前詞指摘原判決，應認其上
    訴為無理由，予以駁回。
據上論斷，應依刑事訴訟法第373條、第368條，判決如主文。
本案經檢察官覃正祥到庭執行職務。
中    華    民    國    97    年    7     月    10    日
                  刑事第二庭審判長法  官  呂丹玉
                                  法  官  林恆吉
                                  法  官  李麗玲
以上正本證明與原本無異。
如不服本判決，應於收受送達後10日內向本院提出上訴書狀，其
未敘述上訴之理由者並得於提起上訴後10日內向本院補提理由書
（均須按他造當事人之人數附繕本）。
                                  書記官  廖婷璇
中    華    民    國    97    年    7     月    10    日
附件
臺灣桃園地方法院刑事判決              96年度訴字第1807號
公  訴  人  臺灣桃園地方法院檢察署檢察官
被      告  甲○○  男  29歲（民國○○年○月○○日生）
                    身分證統一編號：Ｚ000000000號
                    住高雄市○○區○○路82號
選任辯護人  邱鎮北律師
上列被告因違反槍砲彈藥刀械管制條例案件，經檢察官提起公訴
（96年度偵字第19050 號），本院判決如下︰
    主  文
甲○○無罪。
    理  由
一、公訴意旨略以：被告甲○○前因竊盜案件，經臺灣高雄地方
    法院以92年度易字第630號判決判處有期徒刑7月，並於民國
    93年12月13日因縮短刑期假釋出監，且於同年月29日縮刑期
    滿，未執行之刑以已執行論。詎其仍不知悔改，於94年5 月
    間某日，竟在設於桃園縣中壢市○○路之某不知名模型店，
    未經許可，以新台幣（下同）6800元之代價，自某姓名年籍
    不詳之成年男子處，購得仿霰彈槍製造，可發射金屬或子彈
    具有殺傷力之槍枝1 把（該槍枝經鑑定後，槍枝管制編號定
    為0000000000號，以下稱系爭槍枝）而持有，嗣於96年6 月
    2日上午8時30分許，為警持本院所核發之搜索票至其原位於
    桃園縣楊梅鎮○○街153 之1 號2 樓之住處查獲，並扣得系
    爭槍枝1 把。因認被告涉犯槍砲彈藥刀械管制條例第8條第4
    項未經許可，持有可發射金屬或子彈具有殺傷力之改造槍枝
    罪嫌云云。
二、按犯罪事實應依證據認定之，無證據不得認定其犯罪事實；
    又不能證明被告犯罪或其行為不罰者，應諭知無罪之判決，
    刑事訴訟法第154 條第2 項、第301 條第1 項分別定有明文
    ，此即揭櫫刑事訴訟程序係採證據裁判主義，易言之，即認
    定不利被告之事實，須依積極證據，苟積極證據不足為不利
    於被告事實之認定時，自應為有利於被告認定，更不必有何
    有利之證據，最高法院30年上字第816 號判例意旨參照。次
    按刑事訴訟法上所謂認定犯罪事實之證據，係指足以認定被
    告確有犯罪行為之積極證據而言，該項證據自須適合於被告
    犯罪事實之認定，始得採為斷罪資料。如未能發現相當證據
    ，或證據不足以證明，自不能以推測或擬制之方法，以為裁
    判之基礎。又刑事訴訟上證明之資料，無論其為直接或間接
    證據，均須達於通常一般人均不致有所懷疑，而得確信其為
    真實之程度，始得據為有罪之認定，若其關於被告是否犯罪
    之證明未能達此程度，而有合理性懷疑之存在，致使無法形
    成有罪之確信，根據「罪證有疑，利於被告」之證據法則，
    即不得遽為不利被告之認定，此分別有最高法院29年上第31
    05號、40年臺上字第86號、76年臺上字第4986號判例可資參
    照。
三、公訴人認被告甲○○涉有未經許可，持有可發射金屬或子彈
    具有殺傷力之改造槍枝犯行，無非係以被告於警詢、檢察官
    偵查中均坦承系爭槍枝確為其所購買並持有，且有系爭槍枝
    1 支扣案可資為憑，另系爭槍枝經送請內政部警政署刑事警
    察局鑑定，鑑定結果確有殺傷力部分，亦有該局所出具96年
    7 月12日之刑鑑字第0960087464號之槍彈鑑定書1 份附偵卷
    第39頁可參等情為其論據。然被告於本院審理中，堅決否認
    有何未經許可，持有可發射金屬或子彈具有殺傷力之改造槍
    枝犯行，辯稱：其係在設於桃園縣中壢市○○路165號之「
    動力特區模型店」購得系爭槍枝，其在購買之時，並不知道
    系爭槍枝具有殺傷力，其並有以系爭槍枝試打BB彈過，雖然
    近距離射擊時會痛，但是不會傷到人，況本案鑑定系爭槍枝
    之鑑識人員係裝填過量、超過系爭槍枝所能正常負荷之火藥
    量來進行試射鑑定，則以此方式所產生之能量來推進彈頭，
    所測得超過足以穿入人體皮肉層之動能數據，顯不能用以證
    明若系爭槍枝裝填真正適量之火藥時之推進動能，是否會超
    過具有殺傷力之標準，故實難僅憑該槍枝鑑定結果，即遽論
    扣案之系爭槍枝具有殺傷力，而認定被告確涉有槍砲彈藥刀
    械管制條例第8條第4項未經許可、持有可發射金屬或子彈具
    有殺傷力之改造槍枝犯行等語。
四、經查，被告迭於警詢、檢察官偵查時及於本院審理中，均坦
    承系爭槍枝為其於上揭時、地，以6800元代價所購得，而加
    以持有之，嗣於96年6 月2 日上午8 時30分許，為警持本院
    所核發之搜索票至其原位於上址住處所查獲等情，且有系爭
    槍枝1 把扣案可證。此外，復有本院所核發之96年度聲搜字
    第496號搜索票；搜索、扣押筆錄及扣押物品目錄表各1份附
    卷可資為憑。故洵可認定系爭槍枝確為被告於上開時、地所
    購入並持有，且後為警查獲一情無誤。
五、惟查：
  (一)按槍砲彈藥刀械管制條例第4 條第1 項第1 款係規定：「本
    條例所稱槍砲、彈藥、刀械如下：一槍砲：指火砲、肩射武
    器、機關槍、衝鋒槍、卡柄槍、自動步槍、普通步槍、馬槍
    、槍枝、鋼筆槍、瓦斯槍、麻醉槍、獵槍、空氣槍、魚槍及
    其他可發射金屬或子彈具有殺傷力之各式槍砲」。同條例第
    8 條第4 項則係規定：「未經許可，持有、寄藏或意圖販賣
    而陳列第1項所列槍枝者，處3年以上10年以下有期徒刑，併
    科新臺幣700萬元以下罰金」。又槍砲彈藥刀械管制條例第4
    條第1項第1款所使用「具殺傷力」一詞，概念範圍甚為廣泛
    ，而具有高度之不確定性，如以一般社會上通常人所理解之
    「殺傷力」來解釋，概念過於廣泛，並非合理。況所謂「具
    殺傷力」其實是一個概念，而法律上所謂的概念，其預設之
    意義即為「概念所欲描述之對象的特徵，已經被窮盡列舉」
    ，但對照一般人關於殺傷力概念之理解，並參酌槍砲彈藥刀
    械管制條例第1條所定之立法目的，該條例第4條第1項第1款
    所謂「具殺傷力」之概念，在立法上並未將殺傷力應有之特
    徵均予列出，以致於表現於條文之規範範圍過於廣泛，超出
    原先立法者所欲規範的範圍，如未予相當的限縮，顯然造成
    不合理之結果。從而，該「殺傷力」之意義，除殺傷力之來
    源，應係所發射的子彈或金屬、可造成某種強度之傷害外，
    且須在通常槍枝正常的使用狀態具有產生上述傷害之能力，
    始足當之；即不能無限制的將玩具槍裝填超過負荷能力之子
    彈，在擊發子彈產生槍管爆裂的狀態下，擊發子彈穿透人體
    的皮肉層，來認定槍枝的殺傷力。
  (二)經查，系爭槍枝經送請內政部警政署刑事警察局鑑定，鑑定
    結果為：「送鑑霰彈槍1 支，認係仿霰彈槍製造之槍枝，經
    檢視其槍管暢通且為塑膠材質，經實際裝填適用子彈試射，
    可擊發，雖槍枝無法承受爆炸壓力以致槍枝損壞，惟仍測得
    其發射彈丸單位面積動能為149 焦耳／平方公分」，並說明
    依據日本科學警察研究所之研究結果，彈丸單位面積動能達
    20焦耳／平方公分，則足以穿入人體皮肉層部分，此有該局
    所出具96年7月12日之刑鑑字第0960087464號之槍彈鑑定書1
    份附偵卷第39頁可資參佐。故可認系爭槍枝之槍管係塑膠材
    質，且如以該局所裝填之子彈、火藥加以試射，系爭槍枝確
    可擊發子彈，並足以傷害人體。
  (三)再參以證人即從事上開槍彈鑑定之鑑定人鄧曉鳳於本院審理
    中所結證稱：「（妳試射的子彈從何處來？）本案送鑑定只
    有送1 把槍枝，沒有子彈，所以試射的子彈是我們為了要進
    行試射鑑定所作適合的子彈，我們會去找適合的彈殼再裝填
    火藥」、「（試射完這把槍之後，變成怎麼樣？）因為這把
    槍是塑膠材質，沒辦法承受我們製作子彈產生的爆壓，試射
    後槍枝就損壞了」、「（這把槍損壞以後還有可能在不換裝
    任何零件的情形下就鑑定書照片6 所示重新組裝起來成為1
    把槍嗎？）無法」、「（這把槍試射完之後已經損壞，有沒
    有可能再重新使用？）沒辦法」、「（你們刑事局為何想找
    1 個你們認為適用的子彈裝填在本案槍枝擊發？）我們鑑定
    的時候，只能考慮槍枝的客觀狀況，以及實際的結構進行鑑
    定，朝向槍枝最具發射威力的方式進行鑑定，這把槍除了可
    以發射一般的BB彈作為空氣槍使用外，它的擊發結構也可以
    擊發一般的子彈，包含裝填底火火藥的子彈，因此沒有辦法
    忽略它這方面的功能而必須作試射的鑑定」、「（你們如何
    決定裝填多少火藥作為試射鑑定？）沒有一定的標準，會視
    彈殼的大小來填裝」、「（本案試射時子彈是否有射出？）
    我們當時在試射前也會擔心槍枝有膛炸的情形，所以我們試
    射時有在測速儀的後方加裝一片監測鋁板，當彈丸有穿過監
    測鋁板其單位面積動能一定會超過20焦耳╱每平方公分來確
    定槍枝的殺傷力」等語（參本院卷第23頁），及上開鑑定結
    果，足認系爭槍枝經過內政部警政署刑事警察局鑑定，並裝
    填子彈、火藥予以試射後，已經損壞，無法重組，亦無法再
    次使用。
  (四)據上，足見系爭槍枝係在鑑定單位裝填超負荷之子彈、火藥
    ，而於不正常使用狀態下，始測出系爭槍枝所發射之子彈足
    以穿透人體之皮肉層。系爭槍枝並因此超負荷之使用而損壞
    ，無法再為使用，亦無法再證明系爭槍枝若係在正常使用狀
    態之下，是否可擊發子彈並足以穿透人體皮肉層。
六、揆諸上開說明，系爭槍枝雖確為被告購入並持有，誠如前述
    ，然既無法證明系爭槍枝在正常使用狀態下，可用以擊發子
    彈並足以穿透人體皮肉層，而可據以認定系爭槍枝確具有殺
    傷力，則被告持有系爭槍枝之行為，與槍砲彈藥刀械管制條
    例第8條第4項所定之構成要件即有未合，要不能以裝填超負
    荷之子彈於系爭槍枝中並予以試射後，所測得其發射彈丸單
    位面積動能確足以穿入人體皮肉層之上開鑑定結果，即認系
    爭槍枝確具有殺傷力。綜上，檢察官所引資為認定被告涉犯
    本件未經許可，持有可發射金屬或子彈具有殺傷力之改造槍
    枝罪嫌之證據，既尚不足以認定被告確有為本件犯行。此外
    ，復查無其他積極證據可資證明被告有何檢察官所指之上揭
    犯行，自屬不能證明被告犯罪，依前開說明，本院應依法就
    被告為無罪之諭知。
據上論斷，應依刑事訴訟法第301條第1項，判決如主文。
本案經檢察官董良造到庭執行職務。
中    華    民    國    97    年    3     月    25    日
            刑事第十二庭    審判長  法  官  王美玲
                                    法  官  許雅婷
                                    法  官  林靜梅
以上正本證明與原本無異。
如不服本判決，應於判決送達後10日內向本院提出上訴狀（應附
繕本），其未敘述上訴理由者，應於上訴期間屆滿後20日內補提
理由書狀於本院，上訴於臺灣高等法院。
                                    書記官  廖宜政
中    華    民    國    97    年    3     月    25    日


司法院資訊處製作；財團法人民間司法改革基金會備份。
